---
title: "Taller: Pirámides poblacionales de Colombia con datos del DANE"
subtitle: "Dinámica Poblacional y Demografía · RStudio + ggplot2"
author: "Departamento de Sociología · Universidad del Rosario"
date: "`r format(Sys.Date(), '%d de %B de %Y')`"
output:
  html_document:
    toc: true
    toc_float: true
    number_sections: false
    theme: readable
---

```{r setup, include=FALSE}
knitr::opts_chunk$set(echo = TRUE, message = FALSE, warning = FALSE,
                      fig.width = 8, fig.height = 7, dpi = 120)
```

# Objetivos de aprendizaje

Al terminar este taller cada estudiante será capaz de:

1. Explicar qué es una **pirámide poblacional** y qué revela sobre la dinámica demográfica de una población.
2. Obtener datos oficiales de población por **edad y sexo** desde las **proyecciones del DANE**.
3. Transformar una tabla de población a un formato apto para graficar en R (`tidyverse`).
4. Construir una pirámide poblacional con `ggplot2`, en valores absolutos y en porcentajes.
5. **Interpretar** la estructura por edad y sexo de Colombia y vincularla con la transición demográfica.

# Requisitos previos

- Tener instalados **R** (≥ 4.1) y **RStudio**.
- Nociones básicas de `tidyverse` (`dplyr`, `tidyr`, `ggplot2`).
- Instalar los paquetes necesarios (solo la primera vez):

```{r instalar, eval=FALSE}
install.packages(c("tidyverse", "scales", "readxl"))
```

```{r cargar-paquetes}
library(tidyverse)  # dplyr, tidyr, ggplot2, ...
library(scales)     # formato de ejes (miles, %)
```

# Marco conceptual: ¿qué es una pirámide poblacional?

Una **pirámide poblacional** es un histograma doble que representa la distribución de una población según **edad** (eje vertical, de menor a mayor) y **sexo** (por convención, hombres a la izquierda y mujeres a la derecha). Su forma resume la historia demográfica reciente de un país —fecundidad, mortalidad y migración— y permite anticipar presiones futuras sobre educación, empleo, salud y pensiones.

Formas típicas:

| Forma | Base | Interpretación |
|---|---|---|
| **Expansiva** (triangular) | Ancha | Alta fecundidad y mortalidad; población joven y en rápido crecimiento. |
| **Estacionaria** (campana) | Media | Fecundidad y mortalidad moderadas; crecimiento lento. |
| **Constrictiva** (bulbo) | Estrecha | Fecundidad en descenso; población que empieza a envejecer. |
| **Regresiva** (invertida) | Muy estrecha | Fecundidad muy baja; envejecimiento marcado y posible decrecimiento. |

La pregunta que guía el taller: **¿qué forma tiene hoy Colombia y hacia dónde se mueve?**

# Los datos: proyecciones de población del DANE

El **DANE** publica las *Proyecciones de población* con base en el **Censo Nacional de Población y Vivienda (CNPV) 2018**, desagregadas por área, sexo y edad, a nivel nacional, departamental y municipal:

- Portal: <https://www.dane.gov.co/index.php/estadisticas-por-tema/demografia-y-poblacion/proyecciones-de-poblacion>
- Anexo nacional por edad simple y sexo, 2020–2070 (`.xlsx`):
  `https://www.dane.gov.co/files/censo2018/proyecciones-de-poblacion/Nacional/DCD-area-proypoblacion-Nac-2020-2070.xlsx`

Para que el taller sea **100 % reproducible** en clase, trabajaremos primero con una tabla ya depurada —los **grupos quinquenales de edad y sexo de Colombia para 2024**, tomados de esa proyección— incrustada directamente en el script. En la sección 8 aprenderemos a leer el archivo original del DANE.

# Paso 1 · Cargar los datos

Introducimos la tabla del DANE (proyección 2024) con `tibble::tribble()`, que permite escribir los datos "como se ven":

```{r datos}
pob <- tribble(
  ~grupo_edad,  ~Hombres,  ~Mujeres,
  "0 a 4",       1912912,   1819442,
  "5 a 9",       2030162,   1931204,
  "10 a 14",     2132557,   2034853,
  "15 a 19",     2240958,   2141431,
  "20 a 24",     2259729,   2204813,
  "25 a 29",     2213616,   2228115,
  "30 a 34",     2067083,   2095689,
  "35 a 39",     1811422,   1881453,
  "40 a 44",     1669668,   1786757,
  "45 a 49",     1456889,   1588348,
  "50 a 54",     1319570,   1460445,
  "55 a 59",     1249394,   1410494,
  "60 a 64",     1083463,   1262482,
  "65 a 69",      838077,   1019194,
  "70 a 74",      619962,    772048,
  "75 a 79",      416071,    537323,
  "80 a 84",      252740,    344160,
  "85 a 89",      133572,    200650,
  "90 a 94",       53182,     87623,
  "95 a 99",       14734,     26245,
  "100 o más",      1837,      3386
)

pob
```

```{r comprobacion}
# Comprobación: ¿coincide el total con la cifra oficial de 2024 (52.613.753)?
sum(pob$Hombres) + sum(pob$Mujeres)
```

# Paso 2 · Transformar los datos para la pirámide

El truco de una pirámide es sencillo: se pasa la tabla a **formato largo** (una fila por grupo de edad y sexo) y se convierten los valores de los **hombres en negativos** para que sus barras crezcan hacia la izquierda.

```{r transformar}
# Orden correcto de los grupos de edad (de menor a mayor)
niveles_edad <- c("0 a 4","5 a 9","10 a 14","15 a 19","20 a 24","25 a 29",
                  "30 a 34","35 a 39","40 a 44","45 a 49","50 a 54","55 a 59",
                  "60 a 64","65 a 69","70 a 74","75 a 79","80 a 84","85 a 89",
                  "90 a 94","95 a 99","100 o más")

total_pob <- sum(pob$Hombres) + sum(pob$Mujeres)

pob_larga <- pob %>%
  pivot_longer(cols = c(Hombres, Mujeres),
               names_to = "sexo", values_to = "poblacion") %>%
  mutate(
    grupo_edad = factor(grupo_edad, levels = niveles_edad),  # ordena el eje Y
    valor      = if_else(sexo == "Hombres", -poblacion, poblacion),  # hombres a la izquierda
    pct        = poblacion / total_pob * 100,                # % sobre el total
    valor_pct  = if_else(sexo == "Hombres", -pct, pct)
  )

head(pob_larga)
```

# Paso 3 · Construir la pirámide (valores absolutos)

Cada capa de `ggplot2` cumple una función; leerlas de arriba a abajo ayuda a entender el gráfico:

```{r piramide-absoluta}
tope <- max(pob_larga$poblacion) * 1.05  # límite simétrico del eje X

ggplot(pob_larga, aes(x = valor, y = grupo_edad, fill = sexo)) +
  geom_col(width = 0.9) +                              # barras horizontales
  geom_vline(xintercept = 0, color = "grey40") +       # eje central
  scale_x_continuous(
    limits = c(-tope, tope),
    breaks = seq(-2e6, 2e6, by = 1e6),
    labels = function(x) comma(abs(x), big.mark = ".")  # etiquetas siempre positivas
  ) +
  scale_fill_manual(values = c("Hombres" = "#4E79A7", "Mujeres" = "#E15759")) +
  labs(
    title    = "Pirámide poblacional de Colombia, 2024",
    subtitle = "Población por grupos quinquenales de edad y sexo",
    x = "Población", y = "Grupo de edad", fill = "Sexo",
    caption  = "Fuente: DANE. Proyecciones de población con base en el CNPV 2018."
  ) +
  theme_minimal(base_size = 12) +
  theme(panel.grid.minor = element_blank(),
        plot.title = element_text(face = "bold"))
```

# Paso 4 · Pirámide en porcentajes

Para **comparar** poblaciones de distinto tamaño (p. ej. dos años, dos departamentos o dos países) conviene usar porcentajes en vez de conteos absolutos. Solo cambiamos `valor` por `valor_pct`:

```{r piramide-porcentaje}
tope_pct <- max(pob_larga$pct) * 1.05

ggplot(pob_larga, aes(x = valor_pct, y = grupo_edad, fill = sexo)) +
  geom_col(width = 0.9) +
  geom_vline(xintercept = 0, color = "grey40") +
  scale_x_continuous(
    limits = c(-tope_pct, tope_pct),
    labels = function(x) paste0(comma(abs(x), accuracy = 0.1, decimal.mark = ","), "%")
  ) +
  scale_fill_manual(values = c("Hombres" = "#4E79A7", "Mujeres" = "#E15759")) +
  labs(
    title    = "Estructura relativa de la población de Colombia, 2024",
    subtitle = "Porcentaje del total nacional por edad y sexo",
    x = "% de la población total", y = "Grupo de edad", fill = "Sexo",
    caption  = "Fuente: DANE. Proyecciones de población con base en el CNPV 2018."
  ) +
  theme_minimal(base_size = 12) +
  theme(panel.grid.minor = element_blank(),
        plot.title = element_text(face = "bold"))
```

# Preguntas para la discusión

- ¿Qué políticas públicas anticipa la forma actual de la pirámide colombiana (educación, empleo, sistema pensional)?
- ¿Cómo se relaciona lo que ves con las tres fuerzas de la ecuación demográfica —fecundidad, mortalidad y migración?
- ¿Qué supuestos y qué incertidumbres hay detrás de una *proyección* de población frente a un *censo*?

# Referencias

- DANE. *Proyecciones de población* (base CNPV 2018, actualización 2025). <https://www.dane.gov.co/index.php/estadisticas-por-tema/demografia-y-poblacion/proyecciones-de-poblacion>
- DANE. *Nota técnica — Proyecciones de Población y Estudios Demográficos (PPED)*, julio de 2025.
- Wickham, H. et al. (2019). *Welcome to the tidyverse*. Journal of Open Source Software.
