---
title: "Esperanza de vida al nacer y esperanza de vida saludable"
subtitle: "Taller en R — Dinámica Poblacional y Demografía"
output:
  html_document:
    toc: true
    toc_float: true
    number_sections: true
    df_print: paged
---

```{r setup, include=FALSE}
knitr::opts_chunk$set(message = FALSE, warning = FALSE,
                      fig.width = 9, fig.height = 5.5, fig.align = "center")
```

**Datos:** Observatorio Mundial de la Salud (GHO) de la OMS, *Global Health Estimates 2021* (años 2000–2021, 185 países).

**Objetivos del taller**

1. Distinguir la esperanza de vida al nacer (e0) de la esperanza de vida saludable al nacer (HALE).
2. Calcular cuántos años, en promedio, se esperaría vivir con mala salud.
3. Comparar Colombia en el tiempo, por sexo y frente a otros países.

**Antes de empezar**

- Cree una carpeta para el taller, idealmente un Proyecto de RStudio (*File > New Project > New Directory*).
- Guarde en esa carpeta este archivo `.Rmd` y el archivo `oms_hale.csv`.
- Ejecute cada bloque de código (*chunk*) con la flecha verde de su esquina superior derecha, o con **Ctrl + Shift + Enter** (Cmd + Shift + Enter en Mac). Para ejecutar una sola línea use **Ctrl + Enter**.
- Cuando termine, presione el botón **Knit** para generar un informe en HTML con el texto, el código y los gráficos.
- Necesita conexión a internet para la sección 4.

> **Nota de vocabulario:** "expectativa de vida" y "esperanza de vida" se usan como sinónimos; en demografía y en los documentos de la OMS en español es más frecuente "esperanza de vida".

# Conceptos básicos

**Esperanza de vida al nacer (e0).** Número promedio de años que viviría un recién nacido si, a lo largo de toda su vida, se mantuvieran las tasas de mortalidad por edad observadas en un año dado. Es un indicador de *período*: resume la mortalidad de ese año; no es un pronóstico de cuánto vivirá realmente la cohorte nacida ese año.

**Esperanza de vida saludable al nacer (HALE, *Health-Adjusted Life Expectancy*).** Número promedio de años que ese recién nacido viviría en "plena salud". Descuenta de e0 los años que se viven con enfermedad o discapacidad, ponderados según su gravedad. La OMS la calcula con el método de Sullivan, que combina la tabla de vida con la prevalencia de mala salud en cada edad.

A partir de ambas construiremos dos medidas:

$$\text{Años con mala salud} = e_0 - \text{HALE} \qquad\qquad \text{\% de vida saludable} = 100 \times \frac{\text{HALE}}{e_0}$$

**Pregunta que guía el taller:** cuando la gente vive más años, ¿esos años adicionales son años saludables?

# Paquetes

Si es la primera vez que usa estos paquetes, instálelos ejecutando en la consola (solo una vez):

```{r instalar, eval=FALSE}
install.packages(c("dplyr", "tidyr", "ggplot2", "readr", "jsonlite", "rmarkdown"))
```

Luego cárguelos:

```{r paquetes}
library(dplyr)     # manipular tablas
library(tidyr)     # cambiar la forma de las tablas (ancho <-> largo)
library(ggplot2)   # gráficos
library(readr)     # leer archivos .csv
library(jsonlite)  # leer datos en formato JSON (sección 4)
```

# Datos de esperanza de vida saludable

Leemos el archivo descargado de la OMS y le damos una primera mirada: ¿cuántas filas y columnas tiene?, ¿qué tipo de variables?

```{r leer-hale}
hale_raw <- read_csv("/Users/oscar/Documents/Demografía26/oms_hale.csv")
glimpse(hale_raw)
```

Muchas columnas están vacías. El archivo trae **dos** indicadores: `WHOSIS_000002` es la HALE al nacer (la que usaremos) y `WHOSIS_000007` es la HALE a los 60 años (la retomamos en los ejercicios).

```{r indicadores}
count(hale_raw, IndicatorCode, Indicator)
```

¿Cómo viene un dato? La columna `Value` es texto con el intervalo de incertidumbre entre corchetes; el valor numérico está en `FactValueNumeric`.

```{r ver-valores}
hale_raw |>
  select(Location, Period, Dim1, Value, FactValueNumeric) |>
  head()
```

Nos quedamos con la HALE al nacer y con las columnas que necesitamos, renombradas y traducidas al español.

```{r limpiar-hale}
hale <- hale_raw |>
  filter(IndicatorCode == "WHOSIS_000002") |>
  select(iso3   = SpatialDimValueCode,   # código de país (COL, ARG, ...)
         pais   = Location,
         region = ParentLocation,        # región de la OMS
         anio   = Period,
         sexo   = Dim1,
         hale   = FactValueNumeric) |>
  mutate(
    sexo = recode(sexo,
                  "Both sexes" = "Ambos sexos",
                  "Female"     = "Mujeres",
                  "Male"       = "Hombres"),
    region = recode(region,
                    "Africa"                = "África",
                    "Americas"              = "Américas",
                    "Eastern Mediterranean" = "Mediterráneo Oriental",
                    "Europe"                = "Europa",
                    "South-East Asia"       = "Asia Sudoriental",
                    "Western Pacific"       = "Pacífico Occidental")
  )

# Verificación con Colombia en el último año disponible
hale |> filter(pais == "Colombia", anio == 2021)
```

# Datos de esperanza de vida al nacer

El archivo anterior solo trae HALE. La esperanza de vida al nacer (indicador `WHOSIS_000001`) la descargamos directamente del Observatorio Mundial de la Salud, a través de su API. Así ambas medidas vienen de la misma fuente y la misma ronda de estimaciones.

```{r descargar-e0}
url_ev <- "https://ghoapi.azureedge.net/api/WHOSIS_000001"
ev_api <- fromJSON(url_ev)$value

# La API trae países, regiones, grupos de ingreso y el total mundial
count(ev_api, SpatialDimType)
```

Nos quedamos solo con los países y usamos los mismos nombres de columnas que en la base de HALE.

```{r limpiar-e0}
ev <- ev_api |>
  filter(SpatialDimType == "COUNTRY") |>
  select(iso3 = SpatialDim,
         anio = TimeDim,
         sexo = Dim1,
         e0   = NumericValue) |>
  mutate(sexo = recode(sexo,
                       "SEX_BTSX" = "Ambos sexos",
                       "SEX_FMLE" = "Mujeres",
                       "SEX_MLE"  = "Hombres"))

range(ev$anio)   # años cubiertos
```

> **Plan B, si la API no responde.** En <https://www.who.int/data/gho> busque el indicador *"Life expectancy at birth (years)"* y descárguelo en CSV, igual que se hizo con el archivo de HALE. Guárdelo en la carpeta del taller como `oms_esperanza_vida.csv`. Luego cambie `eval=FALSE` por `eval=TRUE` en el bloque siguiente y ponga `eval=FALSE` en los dos bloques anteriores.

```{r plan-b, eval=FALSE}
ev <- read_csv("oms_esperanza_vida.csv") |>
  select(iso3 = SpatialDimValueCode,
         anio = Period,
         sexo = Dim1,
         e0   = FactValueNumeric) |>
  mutate(sexo = recode(sexo,
                       "Both sexes" = "Ambos sexos",
                       "Female"     = "Mujeres",
                       "Male"       = "Hombres"))
```

# Unir las dos bases y calcular las medidas

Unimos por país, año y sexo, de modo que cada fila tenga e0 y HALE.

```{r unir}
datos <- hale |>
  inner_join(ev, by = c("iso3", "anio", "sexo")) |>
  mutate(anios_mala_salud = e0 - hale,
         pct_saludable    = 100 * hale / e0)

# Deberían ser 185 países x 22 años x 3 categorías de sexo = 12.210 filas
nrow(datos)
```

Definimos el año de referencia para las comparaciones (más adelante puede cambiarlo) y el texto de la fuente para los gráficos.

```{r parametros}
anio_ref <- 2021
fuente   <- "Fuente: OMS, Global Health Observatory (Global Health Estimates 2021)."
```

# Colombia, 2000–2021

```{r colombia-tabla}
colombia <- datos |>
  filter(iso3 == "COL", sexo == "Ambos sexos")

colombia |>
  select(anio, e0, hale, anios_mala_salud, pct_saludable)
```

La franja gris del gráfico representa los años que se esperaría vivir con mala salud.

```{r colombia-grafico}
ggplot(colombia, aes(x = anio)) +
  geom_ribbon(aes(ymin = hale, ymax = e0), fill = "grey85") +
  geom_line(aes(y = e0,   colour = "Esperanza de vida al nacer"), linewidth = 1.1) +
  geom_line(aes(y = hale, colour = "Esperanza de vida saludable (HALE)"), linewidth = 1.1) +
  scale_colour_manual(values = c("Esperanza de vida al nacer"         = "#1b6ca8",
                                 "Esperanza de vida saludable (HALE)" = "#e07a1f")) +
  labs(title    = "Colombia: esperanza de vida total y saludable, 2000–2021",
       subtitle = "La franja gris representa los años que se esperaría vivir con mala salud",
       x = NULL, y = "Años", colour = NULL, caption = fuente) +
  theme_minimal(base_size = 12) +
  theme(legend.position = "bottom")
```

**Preguntas**

a) ¿Cuántos años ganó Colombia en e0 entre 2000 y 2019? ¿Y en HALE?
b) ¿Qué ocurre en 2020 y 2021? ¿Qué acontecimiento lo explica?
c) ¿La franja gris se ensancha o se mantiene? ¿Qué significa eso?

# Diferencias por sexo en Colombia

```{r sexo-tabla}
col_sexo <- datos |>
  filter(iso3 == "COL", anio == anio_ref, sexo != "Ambos sexos") |>
  select(sexo, e0, hale, anios_mala_salud, pct_saludable)

col_sexo
```

Para graficar pasamos la tabla a formato "largo": cada barra (cuya altura total es e0) se divide en años saludables y años con mala salud.

```{r sexo-grafico, fig.width=7}
col_sexo_largo <- col_sexo |>
  select(sexo, "Años saludables" = hale, "Años con mala salud" = anios_mala_salud) |>
  pivot_longer(-sexo, names_to = "componente", values_to = "anios") |>
  mutate(componente = factor(componente,
                             levels = c("Años con mala salud", "Años saludables")))

ggplot(col_sexo_largo, aes(x = sexo, y = anios, fill = componente)) +
  geom_col(width = 0.6) +
  geom_text(aes(label = round(anios, 1)),
            position = position_stack(vjust = 0.5), colour = "white") +
  scale_fill_manual(values = c("Años saludables"     = "#1b6ca8",
                               "Años con mala salud" = "#c0392b")) +
  labs(title = paste0("Colombia, ", anio_ref, ": composición de la esperanza de vida por sexo"),
       subtitle = "La altura total de cada barra es la esperanza de vida al nacer",
       x = NULL, y = "Años", fill = NULL, caption = fuente) +
  theme_minimal(base_size = 12)
```

**Preguntas**

a) ¿Quiénes viven más años? ¿Quiénes viven más años con mala salud?
b) La literatura llama a esto la "paradoja salud-supervivencia" entre mujeres y hombres. ¿Qué factores biológicos y sociales podrían explicarla?

# Colombia frente a América Latina

```{r al-datos}
america_latina <- c("ARG", "BOL", "BRA", "CHL", "COL", "CRI", "CUB", "DOM",
                    "ECU", "SLV", "GTM", "HND", "HTI", "MEX", "NIC", "PAN",
                    "PRY", "PER", "URY", "VEN")

al <- datos |>
  filter(iso3 %in% america_latina, anio == anio_ref, sexo == "Ambos sexos") |>
  mutate(pais = reorder(pais, e0))   # ordena los países según e0

al_largo <- al |>
  select(pais, "Años saludables" = hale, "Años con mala salud" = anios_mala_salud) |>
  pivot_longer(-pais, names_to = "componente", values_to = "anios") |>
  mutate(componente = factor(componente,
                             levels = c("Años con mala salud", "Años saludables")))
```

```{r al-grafico, fig.height=7}
ggplot(al_largo, aes(x = anios, y = pais, fill = componente)) +
  geom_col() +
  scale_fill_manual(values = c("Años saludables"     = "#1b6ca8",
                               "Años con mala salud" = "#c0392b")) +
  labs(title = paste0("América Latina, ", anio_ref, ": esperanza de vida total y saludable"),
       subtitle = "Países ordenados por esperanza de vida al nacer. Ambos sexos",
       x = "Años", y = NULL, fill = NULL, caption = fuente) +
  theme_minimal(base_size = 12) +
  theme(legend.position = "bottom")
```

Tabla ordenada por porcentaje de vida saludable:

```{r al-tabla}
al |>
  arrange(desc(pct_saludable)) |>
  select(pais, e0, hale, anios_mala_salud, pct_saludable)
```

**Preguntas**

a) ¿En qué posición está Colombia en e0? ¿Y en HALE?
b) ¿El país con mayor e0 es también el de mayor porcentaje de vida saludable?

# Panorama mundial: ¿vivir más es vivir más años sanos?

```{r mundo-datos}
mundo <- datos |>
  filter(anio == anio_ref, sexo == "Ambos sexos")
```

## Relación entre e0 y HALE

La línea punteada marca los puntos donde HALE sería igual a e0, es decir, donde toda la vida transcurriría en plena salud. Cuanto más lejos de esa línea está un país, más años de mala salud.

```{r mundo-grafico1}
g_mundo <- ggplot(mundo, aes(x = e0, y = hale, colour = region)) +
  geom_abline(intercept = 0, slope = 1, linetype = "dashed", colour = "grey50") +
  geom_point(alpha = 0.8, size = 2) +
  geom_point(data = filter(mundo, iso3 == "COL"), colour = "black", size = 4, shape = 21) +
  annotate("text", x = 60, y = 70, label = "Línea: HALE = e0\n(toda la vida en plena salud)",
           colour = "grey40", size = 3.3) +
  labs(title = paste0("Esperanza de vida al nacer y esperanza de vida saludable, ", anio_ref),
       subtitle = "Cada punto es un país. El círculo negro es Colombia",
       x = "Esperanza de vida al nacer (años)",
       y = "Esperanza de vida saludable (años)",
       colour = "Región OMS", caption = fuente) +
  theme_minimal(base_size = 12)

g_mundo
```

## ¿Los países donde se vive más tienen más años con mala salud?

```{r mundo-grafico2}
ggplot(mundo, aes(x = e0, y = anios_mala_salud)) +
  geom_point(aes(colour = region), alpha = 0.8, size = 2) +
  geom_smooth(method = "lm", se = FALSE, colour = "black") +
  labs(title = "Esperanza de vida y años vividos con mala salud",
       subtitle = paste0("Países, ambos sexos, ", anio_ref),
       x = "Esperanza de vida al nacer (años)",
       y = "Años con mala salud (e0 - HALE)",
       colour = "Región OMS", caption = fuente) +
  theme_minimal(base_size = 12)
```

Correlación y regresión lineal simple. El coeficiente de `e0` indica cuántos años de mala salud "vienen", en promedio, con cada año adicional de esperanza de vida, comparando países.

```{r mundo-modelo}
cor(mundo$e0, mundo$anios_mala_salud)

modelo <- lm(anios_mala_salud ~ e0, data = mundo)
summary(modelo)
```

## Promedios por región

Se trata de promedios simples de los países de cada región, sin ponderar por población.

```{r mundo-regiones}
mundo |>
  group_by(region) |>
  summarise(paises           = n(),
            e0               = mean(e0),
            hale             = mean(hale),
            anios_mala_salud = mean(anios_mala_salud),
            pct_saludable    = mean(pct_saludable)) |>
  arrange(desc(e0))
```

## Para discutir

En la demografía de la salud hay tres hipótesis clásicas:

- **Compresión de la morbilidad** (Fries, 1980): la mala salud se concentra en un período cada vez más corto al final de la vida.
- **Expansión de la morbilidad** (Gruenberg, 1977; Kramer, 1980): sobrevivimos más, pero con más años de enfermedad crónica y discapacidad.
- **Equilibrio dinámico** (Manton, 1982): aumentan los años con enfermedad, pero con enfermedades menos graves.

¿Qué sugieren los gráficos? Ojo: estamos comparando países en un solo año (datos transversales). Para evaluar estas hipótesis habría que seguir a los mismos países en el tiempo (vea el ejercicio 2).

# Guardar un gráfico

`ggsave()` guarda un gráfico como imagen en la carpeta del taller. Aquí guardamos el gráfico mundial, que quedó almacenado en el objeto `g_mundo`.

```{r guardar}
ggsave("grafico_mundo.png", plot = g_mundo, width = 9, height = 6, dpi = 300)
```

# Ejercicios

**1. Efecto de la pandemia.** Cambie `anio_ref` a 2019 (sección 5) y vuelva a ejecutar las secciones 7 a 9. ¿Qué cambia respecto a 2021? Luego calcule qué países de América Latina perdieron más e0 entre 2019 y 2021. Pista:

```{r ej1, eval=FALSE}
datos |>
  filter(iso3 %in% america_latina, sexo == "Ambos sexos",
         anio %in% c(2019, 2021)) |>
  select(pais, anio, e0) |>
  pivot_wider(names_from = anio, values_from = e0, names_prefix = "e0_") |>
  mutate(cambio = e0_2021 - e0_2019) |>
  arrange(cambio)
```

**2. Cambio en el tiempo.** Calcule, para cada país, el cambio en e0 y en los años con mala salud entre 2000 y 2019. ¿En la mayoría de países los años con mala salud aumentaron o disminuyeron? ¿Qué hipótesis de la sección 9 apoya este resultado?

```{r ej2, eval=FALSE}
# Escriba aquí su código

```

**3. Hombres y mujeres en el tiempo.** Rehaga el gráfico de la sección 6 para mujeres y hombres. Pista: filtre `sexo != "Ambos sexos"` y agregue `+ facet_wrap(~ sexo)` al gráfico.

```{r ej3, eval=FALSE}
# Escriba aquí su código

```

**4. HALE a los 60 años.** Vuelva a `hale_raw` y filtre `IndicatorCode == "WHOSIS_000007"`. Grafique su evolución en Colombia por sexo. ¿Cuántos años saludables le quedan en promedio a una persona de 60 años en Colombia? ¿Qué implicaciones tiene esto para los sistemas de pensiones y de cuidado?

```{r ej4, eval=FALSE}
# Escriba aquí su código

```

**5. Otra comparación.** Elija otro grupo de países (por ejemplo, los de una región de la OMS o países que le interesen) y repita el análisis de la sección 8.

```{r ej5, eval=FALSE}
# Escriba aquí su código

```

Cuando termine los ejercicios, cambie `eval=FALSE` por `eval=TRUE` en sus bloques y presione **Knit** para que sus resultados aparezcan en el informe.
